ACORDAO-COMPLETO-2371813

ACÓRDÃO 2103/2019 ATA 34/2019 - PLENÁRIO

VISTOS, relatados e discutidos estes autos de embargos de declaração opostos pelo ex-presidente da Fundação Nacional de Saúde (Funasa) em face do Acórdão 1214/2019-TCU-Plenário, por meio do qual este Tribunal julgou irregulares suas contas ordinárias relativas ao exercício de 2006 e aplicou-lhe multa;
ACORDAM os Ministros do Tribunal de Contas da União, reunidos em Sessão do Plenário, ante as razões expostas pelo Relator, em:
9.1. conhecer os embargos de declaração, com fulcro nos arts. 32 e 34 da Lei 8.443/1992, para, no mérito, rejeitá-los;
9.2. dar ciência desta deliberação ao embargante.

Embargos de declaração opostos pelo ex-presidente da Fundação Nacional de Saúde (Funasa) em face do Acórdão 1.214/2019-TCU-Plenário, por meio do qual este Tribunal julgou irregulares suas contas ordinárias relativas ao exercício de 2006 e aplicou-lhe multa.

Fundação Nacional de Saúde.

3. Recorrente: Paulo de Tarso Lustosa da Costa (XXX.445.123-XX).

13.1. Ministros presentes: José Mucio Monteiro (Presidente), Walton Alencar Rodrigues, Benjamin Zymler, Raimundo Carreiro, Ana Arraes e Bruno Dantas.
13.2. Ministro-Substituto convocado: Augusto Sherman Cavalcanti.
13.3. Ministros-Substitutos presentes: Marcos Bemquerer Costa (Relator) e André Luís de Carvalho.

ACORDAO-COMPLETO-2429130

Acórdão 2532/2020 - Plenário

MARCOS BEMQUERER

Ministro-Substituto Marcos Bemquerer Costa.

Trata-se de embargos de declaração opostos por Paulo de Tarso Lustosa da Costa (peça 131) , então presidente da Fundação Nacional de saúde (Funasa) , em face do Acórdão 1214/2019-TCU-Plenário, que julgou irregulares suas contas ordinárias relativas ao exercício de 2006, com fundamento nos arts. 1º, inciso I, 16, inciso III, alínea "b", da Lei 8.443/1992, e aplicou-lhe multa de R$ 15.000,00, com base no art. 58, inciso I, do mesmo normativo.
Em síntese, a condenação deveu-se à rejeição das razões de justificativa apresentadas pelo responsável por conta de irregularidades relacionadas à execução dos Contratos 74/2002, 35/2004, 61/2005 e 75/2005 e ao TC Processo 009.240/2007-5, conforme subitem 9.4.1 da decisão.
Nesta etapa processual, o ex-presidente da Funasa, por meio de seus procuradores, requerer que "sejam acolhidos os embargos para que, sanada a omissão apontada, seja dado provimento para afastar a aplicação de multa".
Para tanto, alega que:
os vícios apontados nesses Contratos [Contratos 74/2002, 35/2004, 61/2005 e 75/2005], ou ligados à execução defeituosa dos serviços, são anteriores a nomeação do embargante como presidente da Funasa;
as áreas da Funasa tinham independência administrativa e funcional, "não dependendo da Presidência para atuar em busca da finalidade de cada um dos órgãos";
"com a indicação de regularidade pela área técnica, como ocorreu na celebração destes aditivos, não haveria outra justificativa para não os assinar";
"concluir que houve enfraquecimento da atuação da Auditoria Interna da Fundação na sua gestão, o que ocasionou na diminuição da autonomia e da independência do órgão, é ficar preso no campo hipotético, já que não há prova de que isso foi a causa de todos os males da ineficiência administrativa da entidade".
	É o relatório.

8.1. Adriano Soares Branquinho (19.172/OAB-DF) e outros, representando Paulo de Tarso Lustosa da Costa.

Não atuou.

EMBARGOS DE DECLARAÇÃO. CONHECIMENTO. TENTATIVA DE REDISCUTIR O MÉRITO. REJEIÇÃO.

PRESTAÇÃO DE CONTAS (PC)

não atuou.

Trata-se, nesta fase processual, de embargos de declaração opostos por Paulo de Tarso Lustosa da Costa, ex-presidente da Fundação Nacional de saúde (Funasa) , em face do Acórdão 1214/2019-TCU-Plenário, que julgou irregulares suas contas ordinárias relativas ao exercício de 2006, com fundamento nos arts. 1º, inciso I, 16, inciso III, alínea "b", da Lei 8.443/1992, e aplicou-lhe multa de R$ 15.000,00, com base no art. 58, inciso I, do mesmo normativo.
Originalmente, os autos cuidam da prestação de contas ordinárias da Fundação Nacional de Saúde (Funasa) , referentes ao exercício de 2006. Em síntese, a condenação do embargante deveu-se à rejeição das razões de justificativa apresentadas por conta de irregularidades relacionadas à execução dos Contratos 74/2002, 35/2004, 61/2005 e 75/2005 e ao TC Processo 009.240/2007-5, conforme subitem 9.4.1 da decisão combatida, prolatada nos seguintes termos:
0. julgar irregulares as contas dos seguintes responsáveis, com fundamento nos arts. 1º, inciso I, 16, inciso III, alínea "b", da Lei 8.443/1992, c/c os arts. 1º, inciso I, 209, inciso II, do Regimento Interno/TCU: 
9.4.1. Paulo de Tarso Lustosa da Costa, na qualidade de Presidente da Funasa, em função da rejeição das razões de justificativa apresentadas pelo responsável por conta de irregularidades relacionadas à execução dos Contratos 74/2002, 35/2004, 61/2005 e 75/2005 e TC Processo 009.240/2007-5;
Nesta etapa processual, o ex-presidente da Funasa alega que:
os vícios apontados nesses Contratos [Contratos 74/2002, 35/2004, 61/2005 e 75/2005] ou ligados à execução defeituosa dos serviços são anteriores à nomeação do embargante como presidente da Funasa;
o responsável não assinou o aditivo desse contrato [Contrato 35/2004];
as áreas da Funasa tinham independência administrativa e funcional, "não dependendo da Presidência para atuar em busca da finalidade de cada um dos órgãos";
"com a indicação de regularidade pela área técnica, como ocorreu na celebração destes aditivos, não haveria outra justificativa para não os assinar";
"concluir que houve enfraquecimento da atuação da Auditoria Interna da Fundação na sua gestão, o que ocasionou na diminuição da autonomia e da independência do órgão, é ficar preso no campo hipotético, já que não há prova de que isso foi a causa de todos os males da ineficiência administrativa da entidade".
Ao fim, requerer que "sejam acolhidos os embargos para que, sanada a omissão apontada, seja dado provimento para afastar a aplicação de multa".
De início, conheço os presentes embargos de declaração, uma vez preenchidos os requisitos processuais aplicáveis à espécie recursal, nos termos dos arts. 32 e 34 da Lei 8443/1992 c/c o art. 287 do Regimento Interno do TCU. No mérito, proponho rejeitá-los, por inexistir a omissão alegada.
Em suma, o Sr. Paulo de Tarso Lustosa da Costa se limita a rediscutir o mérito, sem apontar de forma clara onde a decisão questionada teria sido omissa. Argumenta, incialmente, que os vícios apontados nos Contratos 74/2002, 35/2004, 61/2005 e 75/2005 seriam anteriores à sua nomeação para o cargo e que não teria assinado o aditivo questionado, relativo ao Contrato 35/2004.
Tais argumentos não merecem ser acolhidos. O responsável ocupou a presidência da Funasa no período de 20/7/2005 a 28/3/2007, de modo que estava à frente da entidade quando da vigência dos Contratos 61/2005 e 75/2005. Além disso, os outros dois ajustes questionados, Contratos 74/2002 e 35/2004, assinados antes do início de sua gestão, se estenderam até 2007. O mencionado aditivo, inclusive, foi assinado em 5/10/2006.
Em seguida, de forma contraditória, o embargante alega que assinou os aditivos contratuais, pois eles tinham indicação de regularidade pela área técnica. Acrescenta ainda que "as áreas da Funasa tinham independência administrativa e funcional".
Também não merecem acolhimento tais argumentos. A mera alegação de que as áreas da Funasa tinham independência não afasta sua responsabilidade na supervisão das atribuições da entidade e na escolha de seus supervisionados. Relembro que o Sr. Paulo de Tarso Lustosa da Costa, no caso do Contrato 74/2002, por exemplo, foi citado: 
pela culpa in eligendo e in vigilando, a quem incumbia fiscalizar as ações de seus subordinados, especialmente em função da relevância e materialidade do Contrato 74/2002, por permitir o incremento de 23% no quantitativo de terceirizados contratados durante o exercício de 2006 e de 24% no valor mensal estimado quando da celebração do 5º Termo Aditivo, ambos desamparados das devidas justificativas, em desrespeito ao § 2º, art. 57 da Lei 8.666/93, ocorrências evidenciadoras do descontrole da execução contratual, corroboradas pelas irregularidades que feriram os princípios da moralidade, da impessoalidade e da igualdade, que envolveram a direção da Funasa e foram motivadoras de audiência específica anterior realizada nestes autos. (grifos acrescidos) 
Essas mesmas irregularidades foram objeto de Processo Administrativo Disciplinar, cujo relatório destacou que o presidente da entidade e o Coordenador-Geral da CGLOG, à época, teriam se incumbido de "fazer da repartição um cabide de emprego, encharcando o contrato" (peça 29, p. 20) .
Por último, embora o "enfraquecimento da atuação da Auditoria Interna da Fundação" durante a gestão do Sr. Paulo de Tarso Lustosa da Costa tenha sido considerado no julgamento de suas contas, informo que este Tribunal não afirmou que "isso seria a causa de todos os males da ineficiência administrativa da entidade".
Não vislumbro, portanto, no acórdão recorrido quaisquer dispositivos que mereçam reparo e considero as alegações trazidas pelo embargante insuficientes para alterar o mérito do julgado anterior. A linha argumentativa evidencia o inconformismo do responsável com aquela deliberação e sua intenção de rediscutir o mérito do processo, o que não se coaduna com a via estreita dos embargos declaratórios.
Por esses motivos, posiciono-me por conhecer dos embargos de declaração, para, no mérito, negar-lhes provimento, mantendo inalteradas as disposições do acórdão aguerrido.
	Diante do exposto, manifesto-me para que seja adotada a minuta de deliberação que ora trago ao exame deste Colegiado.
                   T.C.U., Sala das Sessões, em 04 de setembro de 2019.  
			MARCOS BEMQUERER COSTA
				Relator